ACORDAO-COMPLETO-2395664

ACÓRDÃO 1008/2020 ATA 13/2020 - PLENÁRIO

VISTOS, relatados e discutidos estes autos de processo administrativo que trata de proposta de normativo que altera a Resolução TCU 170/2004, que dispõe sobre a elaboração e a expedição das comunicações processuais emitidas pelo Tribunal de Contas da União (TCU) ;
ACORDAM os Ministros do Tribunal de Contas da União, reunidos em sessão de Plenário, ante as razões expostas pelo Relator, em:
9.1. aprovar, nos termos do art. 15, inciso I, alínea “q”, do RITCU, a minuta de resolução em anexo;
9.2. arquivar o presente processo.

Processo administrativo com anteprojeto de normativo que altera a Resolução TCU 170/2004, que dispõe sobre a elaboração e a expedição das comunicações processuais emitidas pelo Tribunal de Contas da União.

Tribunal de Contas da União.

3. Interessados/Responsáveis: não há.

13.1. Ministros presentes: José Mucio Monteiro (Presidente), Walton Alencar Rodrigues, Benjamin Zymler, Augusto Nardes, Aroldo Cedraz, Raimundo Carreiro, Ana Arraes, Bruno Dantas e Vital do Rêgo (Relator).
13.2. Ministros-Substitutos presentes: Augusto Sherman Cavalcanti, Marcos Bemquerer Costa, André Luís de Carvalho e Weder de Oliveira.

VITAL DO RÊGO

Em apreciação, proposta de normativo que altera a Resolução TCU 170/2004, que dispõe sobre a elaboração e a expedição das comunicações processuais emitidas pelo Tribunal de Contas da União (TCU) .
A presente proposta de resolução (peça 4) foi elaborada pelo grupo de trabalho (GT) instituído pela Ordem de Serviço TCU 02, de 8/7/2019, que teve por objetivo identificar e propor ações de desburocratização no âmbito desta Corte de Contas com impacto externo, incluindo aquelas relacionadas às disfunções internas no âmbito do TCU.
Com relação a tais disfunções foi identificada a desnecessidade de notificar as decisões do TCU por meio de ofício na hipótese de não haver sucumbência para as partes, uma vez que afasta o seu interesse recursal.
Em sessão de 27/11/2019, fui designado relator deste processo, mediante sugestão do eminente Presidente, Ministro José Múcio, e posterior aprovação deste Plenário. Ato contínuo, na sessão plenária de 10/12/2019, nos termos do art. 75, § 1º, do RITCU, comuniquei a este colegiado (peça 3) a abertura de prazo até 7/2/2020 para apresentação de emendas ou sugestões.
Transcorrido o prazo acima, a Presidência do TCU encaminhou sugestões para aprimoramento da norma.
É o relatório.

não há.

Não atuou.

DESBUROCRATIZAÇÃO. DISFUNÇÕES INTERNAS COM IMPACTO EXTERNO. FORTALECIMENTO DO AMBIENTE DIGITAL. POSSIBILIDADE DE COMUNICAÇÃO ELETRÔNICA DO TCU COM OS ENTES JURISDICIONADOS E COM AS PARTES QUE INTEGRAM O PROCESSO DE CONTROLE EXTERNO. ALTERAÇÃO RESOLUÇÕES TCU 170/2004 E 259/2014. APROVAÇÃO.

ADMINISTRATIVO (ADM)

Em apreciação, proposta de normativo que altera a Resolução TCU 170/2004, que dispõe sobre a elaboração e a expedição das comunicações processuais emitidas pelo Tribunal de Contas da União (TCU) .
A presente proposta de resolução (peça 4) foi elaborada pelo grupo de trabalho (GT) instituído pela Ordem de Serviço TCU 02, de 8/7/2019, que teve por objetivo identificar e propor ações de desburocratização no âmbito desta Corte de Contas com impacto externo, incluindo aquelas relacionadas às disfunções internas no âmbito do TCU.
Com relação a tais disfunções foi identificada, inicialmente, a desnecessidade de notificar as decisões do TCU por meio de ofício na hipótese de não haver sucumbência para as partes, uma vez que restaria afastado eventual interesse recursal.
Em sessão de 27/11/2019, fui designado relator deste processo, mediante sugestão do eminente Presidente, Ministro José Múcio, e posterior aprovação deste Plenário. Ato contínuo, na sessão plenária de 10/12/2019, nos termos do art. 75, § 1º, do RITCU, comuniquei a este colegiado (peça 3) a abertura de prazo até 7/2/2020 para apresentação de emendas ou sugestões.
Transcorrido o prazo acima, a Presidência desta Corte de Contas encaminhou pertinentes sugestões com vistas ao aprimoramento da Resolução TCU 170/2004, em razão do avanço no desenvolvimento das funcionalidades do sistema Conecta-TCU, bem como de alteração pontual na Resolução TCU 259/2014, que trata dos procedimentos para constituição, organização e tramitação de processos e documentos relativos à área de controle externo, com vistas a adequá-la à evolução do ambiente digital trazido com a implantação do referido sistema. 
A plataforma de serviços digitais Conecta-TCU tem por finalidade permitir a automatização dos diversos procedimentos e registros requeridos para cumprimento das atividades de expedição, de entrega de comunicações e de documentos, bem como de recebimento dos diversos tipos de expedientes encaminhados a esta Corte de Contas, constituindo verdadeira interface digital entre o TCU e o público externo. 
Entendo que a sugestão de norma elaborada pelo GT intenta mitigar a disfunção interna apontada (desnecessidade de notificar as decisões do TCU por meio de ofício) , porquanto aponta forma alternativa de proceder às notificações. Por essa razão, concordo com o teor da proposta de alteração por ele apresentada.
Com relação às sugestões apresentadas pela Presidência desta Corte, manifesto minha integral anuência, dada sua pertinência e oportunidade.
O sistema Conecta-TCU, a partir do final do ano de 2019 e início do exercício de 2020, apresentou significativa evolução quanto ao desenvolvimento e à implementação de suas funcionalidades, época em que o GT já havia encerrado suas atividades.
Nesse novo ambiente digital, inaugurado pelo mencionado sistema, será possível a interação documental eletrônica com o público externo, de sorte que a regra será a comunicação digital com as partes processuais e as unidades jurisdicionadas ao TCU, a abarcar, inclusive, a solução proposta pelo GT no sentido de permitir a notificação eletrônica das decisões despidas do atributo da sucumbência. 
Registro que a proposta que ora se aprecia inclui dispositivos normativos que asseguram a devida ciência do responsável ou interessado, com sua completa identificação, bem como do objeto da decisão de mérito ou interlocutória que a ele está sendo encaminhada, tudo para garantir que as comunicações e notificações eletrônicas observem as regras de validade que lhes são próprias e que constam do arcabouço normativo aplicável.
Os avanços tecnológicos permitem rever diferentes aspectos e procedimentos inerentes às práticas de comunicação processual, com potencial de significativa elevação de eficiência e economia de tempo e de recursos.
Com a adoção de comunicação eletrônica, conforme proposto, será possível desonerar, tanto o TCU quanto as unidades jurisdicionadas, de uma série de custos e de procedimentos operacionais relativamente às etapas de comunicação, de ciência e de respostas. O uso mais intensivo dos avanços tecnológicos disponíveis torna-se cada vez mais determinante para conferir eficiência e celeridade processual, sem comprometer o devido processo legal e o exercício do contraditório e da ampla defesa.
As alterações propostas no art 3º da Resolução TCU 170/2004, têm por objetivo positivar, definitivamente, as hipóteses de uso de soluções de tecnologia da informação como prática válida e preferencial para a realização das comunicações processuais.
Destaco que o § 5º, ora acrescido ao mencionado art. 3º, além de estabelecer a comunicação processual eletrônica como preferencial, fixa as hipóteses de exceção para sua utilização, apontando, entre elas, a ocorrência de inviabilidade técnica, dada a necessidade de evolução do sistema Conecta-TCU para permitir a comunicação processual endereçada a responsáveis não cadastrados nas bases de informação do TCU.
Esse mesmo § 5º também delega à Presidência do TCU a responsabilidade pelo detalhamento operacional dos procedimentos e da forma de realização da comunicação processual eletrônica, na medida em que o ambiente de TI é bastante dinâmico a exigir constantes ajustes das normas que buscam regulamentá-lo.
Nessa esteira de inovações, vale dizer que o aperfeiçoamento ao disposto no art. 62 da Resolução TCU 259/2014 tem por propósito viabilizar, aos legitimados mencionados na proposta de parágrafo único a ser inserido, acesso remoto aos autos sem a necessidade de intermediações operacionais.
Tal sugestão está alinhada com o disposto no § 7º do art. 11 da Lei 11.419/2006, com redação dada pela Lei 13.793/2019, a seguir transcrito:
§ 7º Os sistemas de informações pertinentes a processos eletrônicos devem possibilitar que advogados, procuradores e membros do Ministério Público cadastrados, mas não vinculados a processo previamente identificado, acessem automaticamente todos os atos e documentos processuais armazenados em meio eletrônico, desde que demonstrado interesse para fins apenas de registro, salvo nos casos de processos em segredo de justiça.
Observo que, para a produção das consequências práticas almejadas, é fundamental que, paralelamente às alterações que ora se aprecia, as adequações e os ajustes nas soluções de tecnologia da informação envolvidas sejam tratados como prioridade imediata pelas áreas envolvidas, inclusive em termos de alocação de recursos de tecnologia da informação.
Por fim, com o processo pautado para a sessão de 15/4/2020, recebi e acolhi as pertinentes sugestões apresentadas pelo Ministro Walton Alencar para a melhoria do texto normativo, a quem agradeço pelas valiosas contribuições apresentadas.  
Com essas considerações, VOTO para que o Tribunal aprove a minuta de acórdão que ora submeto à consideração deste Colegiado.
TCU, Sala das Sessões Ministro Luciano Brandão Alves de Souza, em 15 de abril de 2020.
Ministro VITAL DO RÊGO 
Relator